【裁判字號】    99,簡上,15
【裁判日期】    990602
【裁判案由】    侵權行為損害賠償
【裁判全文】
臺灣嘉義地方法院民事判決              99年度簡上字第15號
上  訴  人  乙○○
被 上訴 人  甲○○
            丙○○
上列當事人間侵權行為損害賠償事件，上訴人對於中華民國98年
12月2日本院嘉義簡易庭98年度嘉簡字第516號第一審判決提起上
訴，本院於民國99年5月19日言詞辯論終結，判決如下：
    主      文
原判決廢棄。
被上訴人甲○○及丙○○應連帶給付上訴人新臺幣拾伍萬元，
及自民國九十八年七月二十四日起至清償日止，按年息百分之五
計算之利息。
被上訴人丙○○應給付上訴人以新臺幣拾伍萬元為本金，自民
國九十八年七月十一日起至民國九十八年七月二十三日止，按年
息百分之五計算之利息。
第一、二審訴訟費用由被上訴人連帶負擔。
上訴人假執行之聲請駁回。
    事實及理由
甲、上訴人方面：
一、聲明：
（一）原第一審判決廢棄。
（二）被上訴人應連帶給付上訴人新臺幣（下同）35萬元及自起
      訴狀送達被上訴人翌日起至清償日止，按年息百分之5 計
      算之利息。
（三）上訴人願供擔保，請准宣告假執行
（四）第一審、第二審訴訟費用由被上訴人負擔。
二、上訴人主張：
（一）上訴人於原審主張：上訴人與被上訴人甲○○原為夫妻，
      詎被上訴人丙○○明知被上訴人甲○○係有配偶之人，竟
      自民國97年3月間起至97年9月間止，與被上訴人甲○○密
      切通話聯絡，雖經上訴人一再勸阻被上訴人兩人聯絡，然
      仍無法斷絕被上訴人兩人私下互通款曲。而被上訴人甲○
      ○於97年8 月29日與訴外人即被上訴人丙○○之徐姓友人
      以電話通話時，明白承認其與被上訴人丙○○發生性行為
      已達1、2年之時間，其等通姦之行為，造成上訴人精神上
      受有極大痛苦，侵害上訴人基於婚姻關係所享有之身分法
      益，情節重大。為此，爰依侵權行為之法律關係，請求判
      命被上訴人等應連帶賠償上訴人35萬元等語。
（二）上訴人除援用原審之主張及陳述外，並於本院補充稱︰
  １、按認定事實應憑證據，法院採為認定事實之證據，必於訟
      爭事實有相當之證明力者而後可，若一種事實得生推定證
      據之效力者，亦必於現行法規有根據，即於現行法規所明
      認者而後可，斷不能以單純論理為臆測之根據，而就訟爭
      事實為推定之判斷（高等法院92台上字第1985號判決可資
      參照）。次按當事人聲明之證據，除認為不必要者外，法
      院應為調查，民事訴訟法第286 條規定甚明。所謂「不必
      要者」，係指聲明之證據中，依當事人聲明之意旨與待證
      之事實，毫無關聯，或法院就某事項已得心證，而當事人
      仍聲明關於該事項之證據方法等情形而言。故某證據方法
      依當事人聲明之意旨，苟與待證之事項有關聯性者，不得
      預斷為難得結果，認無必要而不予調查（74台上字第1671
      號判決可資參照）。
  ２、本件原審判決對於上訴人於一審中所提出之錄音帶、譯文
      、DVD 等具有關鍵性影響判決重要證據，未能當庭播放、
      對質、詢問，只相信被上訴人等不實之片面陳述，實有速
      斷且違背上述判決精神；綜觀整體之錄音帶譯文、DVD 光
      碟，被上訴人兩人之間已深有曖昧關係，且從被上訴人甲
      ○○與徐姓女子之通話中可知，被上訴人兩人確實有通姦
      之事實，絕非如被上訴人甲○○於原審中狡辯稱指認識1
      、2 年，故其說詞並不足採。
  ３、另被上訴人丙○○辯稱：其與被上訴人甲○○並無任何通
      姦行為，被上訴人甲○○曾至家中2 次，乃為瞭解伊家境
      ，以介紹被上訴人甲○○之二姐與其認識，而上訴人與被
      上訴人甲○○夫妻失和，與其無任何關係等語，惟由被上
      訴人甲○○與徐姓女子之電話錄音可知，係被上訴人丙○
      ○要求被上訴人甲○○離婚，故才會說「要是真正有脫勾
      的話，你就回大陸呢」等語，因而被上訴人甲○○才主動
      與上訴人連續藉故鬧離婚，絕非夫妻失和之因才離婚，被
      上訴人丙○○稱被上訴人甲○○欲介紹其二姐與其認識結
      婚，實係公然欺騙庭上之詞，不可採信。
  ４、綜上，被上訴人兩人確實有通姦、曖昧等事實，實構成侵
      害上訴人婚姻法益，應依民法第184條、185條規定，共同
      賠償上訴人35萬元。
三、證據：援用原審之立證方法。
乙、被上訴人方面：
一、均聲明：駁回上訴；上訴費用由上訴人負擔。
二、被上訴人則以：除與原審判決書所載者相同茲予引用外，分
    別補稱：
（一）被上訴人甲○○部分：渠曾在離婚前託被上訴人丙○○幫
      伊購買行動電話及門號，行動電話費用及通話費用均由渠
      負擔，並非被上訴人丙○○無償提供。又為了介紹渠二姐
      給被上訴人丙○○，曾去被上訴人丙○○家中2次，第1次
      是去看被上訴人丙○○家境如何，第2 次是去講話聊天，
      最後，於97年7 月22伊有出境回中國大陸，被上訴人丙○
      ○原本說要同去，因為渠想介紹二姐給被上訴人丙○○認
      識，但後來被上訴人丙○○並沒有去，至於電話譯文中有
      談及帶被上訴人丙○○回大陸等事，是想破壞被上訴人丙
      ○○與徐姓友人感情，使其分開所捏造之事，並非事實，
      更何況上訴人自陳請徵信社調查，應該可以提出更明確的
      證據，不能僅以上訴人個人之臆測之詞來玷污被上訴人之
      名譽云云，資為抗辯。
（二）被上訴人丙○○部分：被上訴人甲○○曾跟其聊起，上訴
      人跟前跟後，寸步不離其視線，有生不如死對感嘆，很想
      回大陸一趟，故其無意間說出「脫勾」一語，意指離開上
      訴人之視線始能回去大陸，與離婚之意圖毫無相干，更何
      況上訴人與被上訴人甲○○離婚，係因被上訴人甲○○對
      上訴人有家庭暴力才導致離婚，此有本院98年度婚字第12
      6 號判決在卷可稽，實與被上訴人丙○○無關。其次，在
      上訴人及被上訴人甲○○尚未離婚期間，其曾提供行動電
      話及0000000000門號供被上訴人甲○○使用，係因上訴人
      把被上訴人甲○○管的很緊，致渠無法買行動電話及辦門
      號，基於朋友關係才幫忙被上訴人甲○○處理，是有對價
      關係的；又被上訴人甲○○在離婚前曾去過其家中2 次，
      第1 次是因為要介紹渠二姐與被上訴人丙○○認識，所以
      去看一下家境如何，第2 次是因為其跟被上訴人甲○○說
      自己很會煮飯，所以被上訴人甲○○就來其家中吃飯，絕
      無任何通姦行為。至於錄音譯文中被上訴人甲○○與徐姓
      友人之對話，實乃因被上訴人甲○○為了介紹渠二姐與被
      上訴人丙○○認識，才由被上訴人甲○○幫其解決切斷此
      層關係，其對話內容並非事實。最後，在97年7 月22日有
      從高雄出境去澳門、深圳，本來同年月21日要與上訴人及
      被上訴人甲○○一起去大陸，因他們要介紹被上訴人甲○
      ○之二姐與其認識，但後來上訴人及被上訴人甲○○在機
      場鬧翻了，所以沒有一起去，但隔天其還是自己去了澳門
      ，但未曾去過被上訴人甲○○大陸的家，更未曾一起去大
      陸，故上訴人請求侵權行為損害賠償，實無理由，應予駁
      回。
三、證據：均援用原審之立證方法。
丙、爭點事項：
一、兩造不爭執事項：
（一）上訴人與被上訴人甲○○原為夫妻關係，嗣上訴人以被上
      訴人甲○○有長期暴力行為與外遇等理由，向本院訴請裁
      判離婚，並經本院於98年7月31日以98年度婚字第126號判
      准離婚，嗣於98年9月11日判決確定。
（二）於97年3月至97年9月間，被上訴人甲○○以上訴人所有門
      號為00-0000000、00-0000000及00-0000000號家用電話，
      撥打被上訴人丙○○所有門號0000000000及00-0000000號
      電話，合計共約140餘次，通話時間長達數十小時。
（三）門號0000000000及00-0000000號電話均為被上訴人丙○○
      所有。
二、爭執事項：
    被上訴人兩人有無通姦行為，而損害上訴人之配偶權，致使
    上訴人受有非財產上之損害?
丁、本院得心證之理由：
一、按因故意或過失，不法侵害他人之權利者，負損害賠償責任
    ；數人共同不法侵害他人之權利者，連帶負損害賠償責任；
    民法第195條第1項、第2 項之規定請求非財產上之損害賠償
    ，於不法侵害他人基於父、母、子、女或配偶關係之身分法
    益而情節重大者，準用之，民法第184條第1項、第185條第1
    項及第195條第3項分別定有明文；另民法第195 條規定之修
    正立法理由亦明示：「第1 項係為配合第18條而設，原條文
    採列舉主義，惟人格權為抽象法律概念，不宜限制過嚴，否
    則受害者將無法獲得非財產上之損害賠償，爰擴張其範圍，
    及於信用、隱私、貞操等之侵害，並增訂『不法侵害其他人
    格法益而情節重大』等文字，俾免掛漏並杜浮濫。對於身分
    法益被侵害，付之闕如，有欠周延，宜予增訂。鑑於父母或
    配偶與本人之關係最為親密，基於此種親密關係所生之身分
    法益被侵害時，其所受精神上之痛苦最深，爰增訂第3 項準
    用規定」，是於婚姻關係存續中有通姦行為或與有配偶之人
    相姦，自係不法侵害基於婚姻關係而存在之夫妻身分法益，
    而該當侵權行為，並應負損害賠償責任。
二、本件被上訴人丙○○明知上訴人與被上訴人甲○○本為夫妻
    關係，卻未嚴守份際，猶頻繁密集與被上訴人甲○○聯絡，
    於97年3月間至97年9月間，被上訴人甲○○撥打被上訴人丙
    ○○名下電話之次數（僅單向計算），總計至少高達140 餘
    次，通話時間長達數十小時，且不分白天或深夜，此為被上
    訴人等所不爭執，且有上訴人所提出通聯紀錄為憑，已足見
    被上訴人兩人有超出一般友誼之關係甚明。甚且，被上訴人
    丙○○復自承有提供號碼為0000000000號之行動電話門號供
    被上訴人甲○○使用，並負擔該門號之月租費等語，然被上
    訴人甲○○卻否認此情，復辯稱：係自己負擔門號月租費云
    云（詳本院99年5 月19日言詞辯論筆錄），倘其兩人僅係一
    般朋友關係，為何被上訴人丙○○會無償提供門號給被上訴
    人甲○○使用，並替其負擔月租費？另被上訴人甲○○果自
    認無愧於心，又何須急於否認及撇清此情？俱足認被上訴人
    兩人間確有不尋常之交往關係至明。
三、另上訴人所提出被上訴人兩人及被上訴人甲○○與徐姓女子
    間之通話錄音光碟，經本院勘驗結果，被上訴人等均不否認
    係該通話聲音及內容之真實性，而在被上訴人兩人通話部分
    ，被上訴人甲○○在電話中曾向被上訴人丙○○表示：「我
    這一輩子我都不會忘記你」、「我目前能做到，我既然愛你
    的話」、「好想你喔，好想你喔，怎麼聯絡」等內容（詳本
    院99年4月1日勘驗筆錄第2 頁），此等對話內容，均屬熱戀
    中男女之親密對話，絕不可能出現於一般普通朋友之間，是
    被上訴人等辯稱僅係一般朋友關係云云，即難採信；況依被
    上訴人甲○○與徐姓女子之通話內容，被上訴人甲○○曾向
    徐姓女子自承：「（徐姓女子問：你跟他【即被上訴人丙○
    ○】認識有6、7年了？）對呀」、「（徐姓女子問：你們認
    識多久才上床？）認識一段時間吧」、「（徐姓女子問：你
    們認識、上床多久？）1、2年了」、「他就是說外面完全沒
    有了，所以同他才會這樣子」、「我是這樣子想，既然我老
    公身上那麼多證據，就差在我承認不承認的事情上面了」、
    「我這樣一直打電話，我老公會去法院告，告了我就承認」
    等語（同上勘驗筆錄第3頁至第5頁）等語，由上開對話內容
    ，綜合前揭被上訴人兩人間親密對話錄音內容、電話通聯次
    數、頻率及被上訴人丙○○提供行動電話門號與被上訴人甲
    ○○無償使用等證據資料，本院認被上訴人兩人間確有通姦
    之行為乙情，至堪認定。
四、至於被上訴人甲○○就上開通話內容固辯稱：因為渠想介紹
    二姐給被上訴人丙○○，所以才故意編故事，要破壞被上訴
    人丙○○與徐姓女子的感情，實際上並無通姦行為云云。惟
    查，被上訴人甲○○於原審審理中，原堅詞否認有向徐姓女
    子坦承與被上訴人丙○○通姦1、2年乙情，辯稱僅向徐姓女
    子表示認識1、2年云云（詳原審98年10月14日言詞辯論筆錄
    ），嗣經本院實際勘驗該通話錄音光碟，證實雙方確有前揭
    上床之對話內容後，被上訴人甲○○始改口稱係為破壞被上
    訴人丙○○與徐姓女子感情，始捏造發生性行為之對話云云
    ，姑不論被上訴人甲○○對於上述對話內容之說詞前後不一
    ，動機可疑，已顯露渠確有無可告人之秘密；況且，倘若被
    上訴人甲○○僅係為破壞被上訴人丙○○與徐姓女子之感情
    ，其捏造故事之對象大可毋庸特定，只須影射被上訴人丙○
    ○與其他女子有過從甚密之行為，即可達到目的，豈有可能
    憑空以自身清白與貞節之事，充作捏造故事之題材？是被上
    訴人等辯稱並無通姦行為云云，實難採信。
五、準此，本件於上訴人與被上訴人甲○○間婚姻關係存續期間
    ，被上訴人等間既有通姦行為存在，自係共同不法侵害上訴
    人基於婚姻關係而享有之夫妻身分法益，而該當侵權行為，
    且屬情節重大，依民法第195條第3項準用第1 項之規定，上
    訴人所受之非財產上之損害，自得請求被上訴人等予以相當
    之賠償。又依民法第185條第1項之規定，數人共同不法侵害
    他人之權利者，應連帶負損害賠償責任，而本件被上訴人甲
    ○○與被上訴人丙○○間之通姦行為，既屬共同不法侵害行
    為，則上訴人訴請被上訴人等連帶賠償其非財產上之損害，
    洵屬有據。
六、按慰藉金之賠償須以人格權遭遇侵害，使精神上受有痛苦為
    必要，其核給之標準固與財產上損害之計算不同，然非不可
    斟酌雙方身分資力與加害程度，及其他各種情形核定相當之
    數額，最高法院51年台上字第223 號著有判例可參。是非財
    產上損害之慰撫金數額，究竟若干為適當，應斟酌兩造身分
    、地位及經濟狀況，俾為審判之依據。經查：上訴人為工專
    電機科畢業，目前從事服務業工作，被上訴人甲○○在大陸
    出生，國中畢業，目前在醫院從事看護工作，被上訴人丙○
    ○農專畢業，目前無業各情，此為兩造所自陳，且互不爭執
    ，因此，本院斟酌前述兩造之身分地位、教育程度及經濟能
    力等情事，復參酌本院98年度婚字第126 號判決中明白認定
    「（被上訴人甲○○及丙○○）兩人確實有通姦之行為，而
    原告（上訴人）亦曾勸阻被告（被上訴人甲○○）與其外遇
    對象繼續交往，然仍無法挽救婚姻」等情，因而判決上訴人
    與被上訴人甲○○准予離婚，足認上訴人確因被上訴人兩人
    之通姦行為而導致婚姻破裂，且受有莫大精神痛苦等情，而
    認上訴人請求精神慰撫金35萬元，核屬相當，應予准許。
戊、綜上所述，上訴人主張被上訴人甲○○及丙○○有通姦之行
    為，而侵害其配偶權，且情節重大，致其受有非財產上之損
    害，既屬可採。從而，上訴人依據民法第184條第1項、第18
    5條第1項及同法第195條第1項前段、第3 項之規定，請求被
    上訴人甲○○及丙○○連帶給付精神慰撫金35萬元，及自起
    訴狀繕本送達翌日即自98年7 月24日起至清償日止（其中被
    上訴人丙○○先於98年7 月10日收受起訴狀繕本之送達，自
    應單獨賠付上訴人自98年7月11日起至98年7月23日止按年息
    百分之5計算之利息，併予敘明），按年息百分之5計算之利
    息，為有理由，應予准許。原審駁回上訴人前開請求及其利
    息部分，自有未洽，爰由本院將原判決予以廢棄，改判如主
    文第2項及第3項所示。另上訴人雖陳明願供擔保，請准宣告
    假執行，惟按上訴第三審所得受之利益未逾150 萬元者（經
    司法院於91年1月29日以（九一）院台廳民一字第03075號令
    提高為150萬元，並自同年2月8 日起生效施行），不得上訴
    於第三審，民事訴訟法第466條第1項定有明文；查本件判決
    後，因兩造均已不得上訴第三審而告確定，上訴人即可憑確
    定之判決聲請強制執行，自無宣告假執行之必要，其聲請供
    擔保准為假執行之宣告，尚有未洽，不應准許。
己、本件事證已臻明確，另兩造其餘攻擊防禦方法，已無礙於本
    院上開審認，本院自毋庸逐一論駁，附此敘明。
庚、據上結論，本件上訴人之上訴為有理由，依民事訴訟法第43
    6條之1第3項、第449條第1項、第450條、第78條，判決如主
    文。
中    華    民    國    99    年    6     月    2    日
                  民一庭審判長法  官  林世芬
                              法  官  林望民
                              法  官  周俞宏
以上正本係照原本作成
本件不得上訴。
中    華    民    國    99    年    6     月    2    日
                            書記官  劉怡欣

司法院資訊處製作；財團法人民間司法改革基金會備份。
